ACORDAO-COMPLETO-2557760

ACÓRDÃO 10421/2022 ATA 42/2022 - PRIMEIRA CÂMARA

VISTOS, relatados e discutidos estes autos de embargos de declaração opostos ao Acórdão 6045/2022-TCU-Primeira Câmara, 
ACORDAM os Ministros do Tribunal de Contas da União, reunidos em sessão da Primeira Câmara, ante as razões expostas pelo relator, em:
9.1. nos termos dos arts. 32, inciso II, e 34 da Lei 8.443/1992, conhecer do presente recurso;
9.2. quanto ao mérito, acolhê-los com efeitos infringentes, aproveitando-os em favor do sr. Christopher Rezende Guerra Aguiar;
9.3. tornar insubsistentes os subitens 9.2, 9.3 e 9.4 do Acórdão 13704/2019-TCU-Primeira Câmara, em face do reconhecimento da prescrição intercorrente prevista no art. 1º, § 1º, da Lei 9.873/1999, c/c o art. 8º da Resolução TCU 344/2022; 
9.4. arquivar a presente tomada de contas especial, sem julgamento de mérito;
9.5. dar ciência desta deliberação à Procuradoria da República no Estado de São Paulo, em cumprimento ao disposto no § 3º do art. 16 da Lei 8.443/1992 c/c o § 7º do art. 209 do RITCU; e
9.6. dar ciência deste acórdão aos responsáveis e à Secretaria de Controle Interno do Tribunal Regional Eleitoral de São Paulo (TRE/SP) .

Embargos de declaração opostos contra decisão que negou provimento a embargos de declaração.

Primeira Câmara

3. Responsáveis/Recorrentes:
3.1. Responsáveis: Christopher Rezende Guerra Aguiar (XXX.519.908-XX); Etivaldo Vadão Gomes (XXX.430.918-XX).
3.2. Recorrente: Etivaldo Vadão Gomes (XXX.430.918-XX)

13.1. Ministros presentes: Walton Alencar Rodrigues (Presidente), Benjamin Zymler (Relator) e Vital do Rêgo.
13.2. Ministro-Substituto convocado: Weder de Oliveira.
13.3. Ministro-Substituto presente: Augusto Sherman Cavalcanti.

BENJAMIN ZYMLER

Ministro Benjamin Zymler

Trata-se de embargos de declaração opostos pelo sr. Etivaldo Vadão Gomes ao Acórdão 6045/2022-TCU-Primeira Câmara, que rejeitou embargos de declaração opostos à decisão que negou provimento a embargos de declaração em face de recursos de reconsideração.
2.	O Acórdão 13704/2019-TCU-Primeira Câmara, atacado por meio dos recursos de reconsideração supracitados, cuidou de tomada de contas especial instaurada pela Secretaria de Controle Interno do Tribunal Regional Eleitoral de São Paulo (TRE/SP) em razão da aplicação irregular de parte dos recursos oriundos do fundo partidário.
3.	Os achados que ensejaram a TCE foram constatados pelo TRE/SP ao analisar a prestação de contas apresentada pelo Diretório Estadual do Partido Progressista em São Paulo (PP/SP) na gestão de 2004, e se referiram:
	a) à não comprovação da destinação de R$ 133,65, lançados como "Lanches e Refeições";
	b) à não comprovação de R$ 647,62 em "Despesas com Material de Consumo";
	c) a gasto com pessoal de R$ 30.308,39, extrapolando o limite percentual do art. 44 da Lei 9.096/1995; e
	d) à captação irregular de recursos da Fundação Milton Campos, no valor de R$ 90.000,00, contrariando a vedação prevista no art. 44, inciso IV, da Lei 9.096/1995.
4.	Os srs. Etivaldo Vadão Gomes e Christopher Rezende Guerra Aguiar, presidente e tesoureiro, respectivamente, do PP/SP, tiveram suas contas julgadas irregulares, com condenação em débito solidário no montante de R$ 121.089,66 (valores históricos) e com aplicação da multa prevista no art. 57 da Lei 8.443/1992, no valor de R$ 150.000,00 cada.
5.	Contra essa decisão, os responsáveis interpuseram recursos de reconsideração, os quais foram conhecidos e rejeitados por intermédio do Acórdão 3638/2022-TCU-Primeira Câmara.
6.	Ato contínuo, o sr. Etivaldo Vadão Gomes opôs embargos de declaração por meio dos quais suscitou a existência de omissões no julgado acima. Por intermédio do Acórdão 4806/2022-TCU-Primeira Câmara, os aclaratórios foram rejeitados.
7.	Em seguida, houve a oposição de novos embargos, aos quais foi negado provimento por meio do Acórdão 6045/2022-TCU-Primeira Câmara.
8.	Agora, o responsável opões novos embargos alegando a ocorrência da prescrição intercorrente prevista no art. 1º, § 1º, da Lei 9.873/1999 e no art. 8º da Resolução TCU 344/2022, tendo em vista que "o parecer do Ministério Público de Contas foi emitido em 21/11/2013 (peça 36) e o feito só foi incluído em pauta de julgamento, pela primeira vez, em 2/12/2016" (peça 173) . 
9.	Diante disso, o embargante pleiteia que sejam recebidos os presentes embargos para, no mérito, ser atestada a prescrição, arquivando-se o feito.
	É o relatório.

Luiz Antônio de Oliveira (OAB/SP 85.692), Maria Claudia Bucchianeri Pinheiro (OAB/DF 25.341), Eduardo Borges Espínola Araújo (OAB/DF 41.595) e Renata Antony de S. L. Nina (OAB/DF 23.600).

Não atuou

EMBARGOS DE DECLARAÇÃO OPOSTOS À DECISÃO QUE REJEITOU EMBARGOS DE DECLARAÇÃO. CONHECIMENTO. RECONHECIMENTO DA PRESCRIÇÃO INTERCORRENTE. PROVIMENTO. EFEITOS INFRINGENTES. INSUBSISTÊNCIA DO ACÓRDÃO CONDENATÓRIO. ARQUIVAMENTO DO PROCESSO. CIÊNCIA.

TOMADA DE CONTAS ESPECIAL (TCE)

não atuou

Considerando que o exame de admissibilidade cinge-se ao cabimento do recurso, sem indagar sobre a existência, ou não, de omissão, contradição ou obscuridade, verifica-se que os argumentos apresentados pelo embargante enquadram-se, em tese, no que dispõe o art. 34 da Lei 8.443/1992.
2.	Além disso, a notificação do sr. Etivaldo Vadão Gomes acerca do acórdão embargado concretizou-se no dia 19/10/2022 (peça 181) e o recurso foi protocolado antes disso, em 7/10/2022. Dessa forma, o requisito da tempestividade também foi atendido.
3.	Logo, conheço dos presentes embargos de declaração, uma vez que estão presentes os requisitos específicos de admissibilidade previstos nos arts. 32 e 34 da Lei 8.443/1992 c/c o art. 287 do RITCU.
4.	O feito sob exame tratou, originalmente, de tomada de contas especial instaurada pela Secretaria de Controle Interno do Tribunal Regional Eleitoral de São Paulo (TRE/SP) contra os srs. Etivaldo Vadão Gomes e Christopher Rezende Guerra Aguiar, presidente e tesoureiro, respectivamente, do Diretório Estadual do Partido Progressista em São Paulo (PP/SP) , em razão da aplicação irregular de parte dos recursos oriundos do fundo partidário.
5.	Os achados que ensejaram a TCE foram constatados pelo TRE/SP ao analisar a prestação de contas apresentada pelo PP/SP, na gestão de 2004, e se referiram:
	a) à não comprovação da destinação de R$ 133,65, lançados como "Lanches e Refeições";
	b) à não comprovação de R$ 647,62 em "Despesas com Material de Consumo";
	c) ao gasto com pessoal de R$ 30.308,39, extrapolando o limite percentual do art. 44 da Lei 9.096/1995; e
	d) à captação irregular de recursos da Fundação Milton Campos, no valor de R$ 90.000,00, contrariando a vedação prevista no art. 44, inciso IV, da Lei 9.096/1995.
6.	O feito prosseguiu regularmente e, por meio do Acórdão 13704/2019-TCU-Primeira Câmara desta Corte julgou irregulares as contas dos responsáveis, condenando-os em débito solidário no montante de R$ 121.089,66 (valores históricos) e aplicando-lhes, ainda, a multa prevista no art. 57 da Lei 8.443/1992, no valor de R$ 150.000,00 cada.
7.	Contra essa decisão, os ex-dirigentes interpuseram recursos de reconsideração, aos quais foi negado provimento (vide Acórdão 3638/2021-TCU-Primeira Câmara) .
8.	A essa deliberação, o sr. Etivaldo Vadão Gomes opôs embargos de declaração, que foram rejeitados (vide Acórdão 4806/2022-TCU-Primeira Câmara) .
9.	Posteriormente, novos aclaratórios foram opostos, os quais foram rejeitados pelo Acórdão 6045/2022-TCU-Primeira Câmara.
10.	Agora, apreciam-se novos embargos de declaração opostos pelo sr. Etivaldo Vadão Gomes nos quais alega que o Acórdão 6045/2022-TCU-Primeira Câmara incorreu em omissão ao não reconhecer a incidência da prescrição intercorrente prevista no art. 1º, § 1º, da Lei 9.783/1999 e, mais recentemente, no art. 8º da Resolução TCU 344/2022.
11.	Ao explicitar suas objeções com relação ao aresto, o embargante alega que o processo teria ficado parado, sem qualquer movimentação no âmbito deste Tribunal, por mais de três anos (desde a emissão do parecer do MP/TCU, em 21/11/2013, até a inclusão em pauta de julgamento, em 2/12/2016) .
12.	Com base nisso, solicita o acolhimento dos embargos declaratórios para sanar a omissão apontada, arquivando-se o feito.
13.	Apresentados os fatos mais relevantes registrados nos autos, passo a decidir.
14.	Rememoro que a decisão proferida em recurso de reconsideração seguiu a linha jurisprudencial consolidada pela Súmula TCU 282, que adota a tese da imprescritibilidade do débito. Quanto à prescrição da pretensão punitiva, o voto condutor da decisão deixou expresso que esta Corte de Contas estava adotando a tese da prescrição decenal, com base no art. 205 do Código Civil e de acordo com o entendimento consagrado no Acórdão 1441/2016-TCU-Plenário.
15.	Contudo, o instituto da prescrição das pretensões punitiva e ressarcitória passou a ser regulado no âmbito desta Corte de Contas pela recente Resolução TCU 344/2022 (editada em 11/10/2022) e, por constituir questão de ordem pública, passou a alcançar todos os processos em tramitação neste Tribunal, exceto aqueles já remetidos aos órgãos ou às entidades competentes para fins de cobrança judicial, nos termos do seu art. 10.
16.	De acordo com a referida norma, elaborada em consonância com os ditames da Lei 9.873/1999, foi estabelecido o prazo de cinco anos para a operação da prescrição em processos de controle externo, a teor do que dispõe o seu art. 2º.
17.	No caso em concreto, o termo inicial de contagem do prazo prescricional seria a data da última despesa realizada, a saber, 2/12/2004 (art. 4º, inciso I) . Por outro lado, a norma estabelece as seguintes causas interruptivas da prescrição:
	"Art. 5º A prescrição se interrompe:
	I - pela notificação, oitiva, citação ou audiência do responsável, inclusive por edital; 
	II - por qualquer ato inequívoco de apuração do fato; 
	III - por qualquer ato inequívoco de tentativa de solução conciliatória; 
	IV - pela decisão condenatória recorrível."
18.	A primeira interrupção no prazo prescricional ocorreu antes de finalizado o prazo quinquenal, em 3/2/2009, pelo julgamento da prestação de contas do Diretório Estadual do PP/SP do exercício de 2004, na sessão plenária que resultou no Acórdão 166.262 (peça 7, p. 103-108) . Na sequência, o processo tramitou com as seguintes movimentações mais relevantes:
	a) instauração da tomada de contas especial (peça 1, p. 6) : 20/10/2011;
	b) emissão do certificado de auditoria do controle interno e respectivo relatório (peça 1, p. 151-153) : 30/11/2012;
	c) citação no TCU (peça 14) : 4/2/2013; 
	d) instrução de mérito da Secex/SP (peça 23-250) : 10/4/2013;
	e) parecer do MP/TCU (peça 28) : 17/6/2013;
	f) segunda instrução de mérito da Secex/SP (peças 33-35) : 16/10/2013;
	g) parecer do MP/TCU (peça 36) : 21/11/2013;
	h) terceira instrução de mérito da Secex/SP (peças 53-55) : 16/5/2017;
	i) parecer do MP/TCU (peça 56) : 19/10/2017;
	j) decisão condenatória recorrível (peça 70) : 12/11/2019;
	k) prolatação de acórdão que rejeitou embargos (peça 86) : 2/6/2020; e
	l) prolatação de acórdão que negou provimento ao recurso de reconsideração (peça 127) : 13/7/2022.
19.	Assim, conclui-se que não se operou a prescrição quinquenal.
20.	Todavia, há que se atentar para o fato de que, após a emissão do parecer pelo MP/TCU, em 21/11/2013 (peça 36) , o processo foi remetido ao gabinete do então relator, ministro Raimundo Carreiro, ainda nesse mesmo dia. A próxima movimentação regular do processo ocorreu tão somente com a sua inclusão na pauta de julgamento da sessão da 2ª Câmara, em 2/12/2016.
21.	O caso enquadra-se como prescrição intercorrente, conforme disposto na Resolução TCU 344/2022:
	"Art. 8º Incide a prescrição intercorrente se o processo ficar paralisado por mais de três anos, pendente de julgamento ou despacho, sem prejuízo da responsabilidade funcional decorrente da paralisação, se for o caso.
	§ 1° A prescrição intercorrente interrompe-se por qualquer ato que evidencie o andamento regular do processo, excetuando-se pedido e concessão de vista dos autos, emissão de certidões, prestação de informações, juntada de procuração ou subestabelecimento e outros atos que não interfiram de modo relevante no curso das apurações."
22.	Não há registro nos autos de qualquer notificação, oitiva, citação ou audiência dos responsáveis (art. 5º, inciso I, da Resolução TCU 344/2022) , atos inequívocos de apuração do fato (art. 5º, II, da Resolução TCU 344/2022) ou de tentativa de solução conciliatória (art. 5º, inciso III, da Resolução TCU 344/2022) entre 21/11/2013 e 2/12/2016.
23.	Dada a recente normatização da prescrição no âmbito desta Corte procedida recentemente pelo Plenário, aplica-se ao caso o encaminhamento determinado no art. 11 da citada resolução, qual seja, o reconhecimento da prescrição das pretensões punitiva e ressarcitória e o arquivamento do processo.
24.	Portanto, os presentes embargos devem ser acolhidos com efeitos infringentes, de forma a afastar a condenação do embargante ao pagamento do débito e da multa que lhe foi imputada.
25.	Nos termos do art. 161 do RITCU, a peça recursal ora em apreciação deve aproveitar ao outro responsável, sr. Christopher Rezende Guerra Aguiar, pois o reconhecimento da prescrição é uma circunstância objetiva, cabendo tornar insubsistente a sua condenação ao pagamento do débito e da sanção capitulada no art. 57 da Lei 8.443/1992.
26.	Quanto ao mérito das presentes contas, nos termos do art. 11 da mencionada Resolução 344/2022, o processo deve ser arquivado sem julgamento de mérito.
	Ante o exposto, voto para que o Tribunal adote o acórdão que ora submeto à deliberação deste Colegiado.
TCU, Sala das Sessões, em 6 de dezembro de 2022.
BENJAMIN ZYMLER 
Relator